【裁判字號】    97,家訴,81
【裁判日期】    970915
【裁判案由】    交付現金遺物
【裁判全文】
臺灣臺南地方法院民事判決              97年度家訴字第81號
原      告  戊○○
                    （送達代收人  林殷世律師
被      告  行政院國軍退除役官兵輔導委員會臺南市榮民服務
            處
法定代理人  丁○○
訴訟代理人  甲○○
上列當事人間交付現金遺物事件，經本院於民國97年9月1日言詞
辯論終結，判決如下：
    主  文
被告應給付原告新臺幣捌拾壹萬伍仟元。
訴訟費用新臺幣捌仟玖佰貳拾元由被告負擔。
    事實及理由
一、原告主張：
  （一）羅金壽與原告之父親乃是同胞兄弟，與原告至親，羅金
        壽因一生奉獻軍旅，未婚，視原告如己出，對原告極為
        倚重與愛護，其生前恐來日無多，已對身後有所安排，
        而於民國86年8月13日預立自書遺囑，內載「余羅金壽
        現已七十歲體弱多病，如一旦去世所在郵局及銀行全部
        存款，由遺囑執行人胞姪戊○○運用，除支付吾人喪葬
        費外，若有餘款及所有遺物則由戊○○全權處理」，並
        將上開自書遺囑親交原告收執。其遺囑內所載除殯葬費
        以外，要將遺產交給原告全權處理，意思就是要贈與給
        原告，原告於羅金壽生前即經常前往探望羅金壽，羅金
        壽常交待原告，一旦伊死亡即要將遺產交給原告運用，
        94年底原告的子女得了急性淋巴性白血病，95年春節期
        間原告前往探望羅金壽時，羅金壽還告訴原告，要原告
        好好照顧小孩，以後他的錢就交給原告醫治小孩使用，
        羅金壽之所以沒有在生前即將錢領出來給予原告，是因
        為羅金壽不知道一旦伊死亡，伊之財產即會由被告接管
        ，羅金壽還將其存摺印章所在告知原告，要原告於其死
        亡後，趕快將錢領出來。
  （二）羅金壽交付上開遺囑時一再叮嚀原告，若有剩餘遺物、
        存款，全部給予原告，無意留給被告機關，95年4月6日
        羅金壽因腦溢血死亡，兩造會同在其住處整理遺物時，
        獲悉羅金壽生前尚有存款，經統計共有新台幣（下同）
        163萬元，由被告收執代管。並發現羅金壽復曾於84年3
        月14日另立一份自書遺囑，經核對該遺囑，無論內文意
        旨或字跡皆與羅金壽於86年8月13日之自書遺囑相同。
        而羅金壽於86年8月13日預立之自書遺囑並經鈞院以95
        年度家訴字第35號判決確認為真正。
  （三）原告旋於95年10月3日按羅金壽遺囑意旨，向被告申請
        交付遺贈物，被告95年10月17日函覆，已依台南地方法
        院家事法庭裁定，對被繼承人羅金壽之債權人、受遺贈
        人及大陸地區以外之繼承人為公示催告，期間將於96年
        11月13日屆滿，若無繼承人承認繼承時，即可先行支付
        羅金壽遺產二分之一予原告，另為保留繼承特留分，於
        大陸地區人民繼承期限屆滿後（98年4月13日），若無
        人表示繼承，則將賸餘部分交付原告；屆期，原告依被
        告前函意旨，申請先行支付羅金壽之遺物二分之一，被
        告仍拒絕交付。
  （四）依羅金壽之前開遺囑內容，明示其存款全由原告運用，
        除支付身後殯葬事務費用外，若有餘款，由原告全權處
        理。羅金壽親交前開自書遺囑予原告時，除已親口表明
        餘款將全部給予原告，並多次向同住在空軍台南大成退
        員眷舍之管理人乙○○及遺囑見證人丙○○及其夫人等
        人表示其遺產將全部贈與原告等語；羅金壽生前尚有交
        代原告，於其死亡後，要依榮民間之慣例宴請還在世之
        榮民，其欲將遺產全部贈與原告之意甚明。是以，被告
        以原告為羅金壽之遺囑執行人，未究明遺囑內容之真意
        ，即拒不將羅金壽之遺款發給原告，顯有未洽。
  （五）並聲明：如主文所示。
二、被告則抗辯稱：從羅金壽之遺囑裡看不出原告是受遺贈人，
    只能看出原告是遺囑執行人，如果原告能提出合理的執行計
    畫，被告願意將羅金壽所遺之金錢交付給原告等語。並聲明
    ：原告之訴駁回。
三、兩造不爭執之事實：
  （一）被繼承人羅金壽（17年1月20日生，身分證統一編號：
        Ｚ000000000號，生前最後住所地：臺南市○區○○里○
        鄰○○路○段171號）已於95年4月6日死亡，此並有除戶
        謄本1件附卷可稽。
  （二）羅金壽生前於86年8月13日立有內容為：「余是羅金壽
        現已七十歲體弱多病，如一旦去世所有在郵局及銀行全
        部存款由遺囑執行人胞姪戊○○運用，除支付吾人喪葬
        費外若有餘款及所有遺物則由戊○○全權處理。」之遺
        囑，且該遺囑業經本院95年度家訴字第35號判決確認為
        真正確定在案，此並有原告提出之遺囑影本1件為證，
        並經本院依職權調取上開確認遺囑真正民事事件卷宗核
        閱綦詳。
  （三）羅金壽係大陸來台之退除役官兵，被告為羅金壽生前之
        主管機關，依台灣地區與大陸地區人民關係條例第68條
        及退除役官兵死亡無人繼承遺產管理辦法第4條、第6條
        之規定，被告為羅金壽之法定遺產管理人，被告並已向
        本院聲請對羅金壽之債權人、受遺贈人、大陸地區以外
        之繼承人為公示催告，催告期限屆至，無人承認繼承，
        亦無債權人陳報債權，此亦經本院依職權調取本院95年
        度家催字第186號公示催告事件卷宗核閱綦詳，堪予認
        定。
  （四）被繼承人羅金壽死亡後遺有現金財產共163萬元。
四、得心證之理由：
  （一）查被繼承人羅金壽與原告之養父羅威為兄弟關係，故被
        繼承人羅金壽與原告係叔姪關係，業據原告提出戶籍謄
        本1件及除戶謄本2件附卷可稽，堪予認定。
  （二）按解釋意思表示，應探求當事人之真意，不得拘泥於所
        用之辭句，民法第98條定有明文；又「解釋當事人之契
        約，應於文義上及論理上詳為推求，不得拘泥字面，致
        失其當時立約之真意。解釋當事人之契約，應以當事人
        立約當時之真意為準，而真意何在，又應以過去事實及
        其他一切證據資料為斷定之標準，不能拘泥於文字致失
        其真意。」，最高法院19年上字第58號、39年台上字第
        1053號判例揭示意旨足資參照。
  （三）查本件原告主張被繼承人羅金壽生前於86年8月13日預
        立遺囑，內載「．．．一旦去世所有郵局及銀行全部存
        款由遺囑執行人胞侄戊○○運用，除支付吾人喪葬費外
        ，若有餘款及所有遺物則由戊○○全權處理」等語，係
        將其遺產於支付喪葬費用後全數贈與原告之意思，被告
        則否認之，並辯稱羅金壽之遺囑內係指定原告為遺囑執
        行人，並無將財產遺贈原告之意思云云。經查證人乙○
        ○證稱：「我是羅金壽的管理員，我對他的生活情況很
        瞭解。．．．羅金壽跟我介紹說原告是他的姪子。原告
        常常去探望羅金壽。（你平日有沒有聽羅金壽說他的遺
        產要如何處理？）有，他說他只有原告這個姪子，他把
        原告當成自己的兒子，以後死了，他要把錢給他的姪子
        。（你有看過羅金壽寫的遺囑嗎？）羅金壽死亡後我清
        查他的房間才有看到。（羅金壽有沒有告訴你他寫過遺
        囑？）他有跟我說他寫二封遺囑，但是他死亡前我沒有
        看過。（羅金壽有沒有跟你提過遺囑執行人？）羅金壽
        就是要把遺產給原告，他生前還把原告的電話給我，告
        訴我如果他死亡，要趕快通知原告。」等語，又系爭遺
        囑之見證人丙○○於本院95年度家訴字第35號確認遺囑
        真正之訴訟審理中亦證稱：「羅金壽有跟我介紹這是他
        的姪兒，原告有經常去探望羅金壽，羅金壽也有跟我說
        過他的遺產要留給原告。」等語（詳見本院95年度家訴
        字第35號確認遺囑真正事件95年7月11日言詞辯論筆錄
        ），經核上開證人之證述，均與原告之主張相符，堪認
        羅金壽生前確有將遺產贈與原告之意思，且依羅金壽所
        留遺囑之內容整體觀之，羅金壽雖稱原告為「遺囑執行
        人」，惟其遺囑內並無說明有何需要原告執行之事項，
        僅載明其在郵局及銀行之全部存款由原告運用，除支付
        喪葬費用外，若有剩餘及所有遺物均由原告全權處理等
        語，益徵羅金壽實係要將遺產贈與原告，原告應為受遺
        贈人無疑。
  （四）綜上所述，羅金壽生前於86年8月13日書立「自書遺囑
        」，其內容記載為「．．．一旦去世所有郵局及銀行全
        部存款由遺囑執行人胞侄戊○○運用，除支付吾人喪葬
        費外，若有餘款及所有遺物則由戊○○全權處理」等語
        ，雖羅金壽於遺囑內稱原告為「遺囑執行人」，且未有
        明文以「遺贈」之方式表示要將遺產贈與原告，惟並不
        影響羅金壽遺贈伊之遺產予原告之效力。今原告請求被
        告先行給付被繼承人羅金壽遺產之半數予原告，被告亦
        表示如被繼承人羅金壽是要將遺產贈與原告的話，被告
        即願意先將遺產之半數給付原告等語（詳見97年9月1日
        言詞辯論筆錄），是原告據以請求被告給付被繼承人羅
        金壽遺產之半數即815,000元，為有理由，應予准許。
五、本件事證已臻明確，兩造其餘攻擊防禦方法及舉證，於判決
    結果不生影響，爰不予一一論列，併予敘明。
六、據上論結，本件原告之訴為有理由，依民事訴訟法第78條、
    第87條第1項，判決如主文。
中    華    民    國    97    年    9     月    15    日
                家事法庭      法  官  葉惠玲
上為正本係照原本作成。
如對本判決上訴須於判決送達後20日內向本院提出上訴狀
中    華    民    國    97    年    9     月    15    日
                              書記官  鄭秀美


司法院資訊處製作；財團法人民間司法改革基金會備份。
